【裁判字號】    95,訴,320
【裁判日期】    951107
【裁判案由】    新型專利異議
【裁判全文】
臺北高等行政法院判決
                                     95年度訴字第00320號
                              .
原      告  台達電子工業股份有限公司
代  表  人  甲○○（董事長）
訴訟代理人  丁○○
            乙○○
被      告  經濟部智慧財產局
代  表  人  蔡練生（局長）
訴訟代理人  戊○○
參  加  人  丙○○
訴訟代理人  陳啟舜律師
複  代理人  錢師風律師
            楊翠玲律師
上列當事人間因新型專利異議事件，原告不服經濟部中華民國94
年11月22日經訴字第09406140180號訴願決定，提起行政訴訟，
並經本院裁定命參加人獨立參加本件被告之訴訟。本院判決如下
：
    主  文
原告之訴駁回。
訴訟費用由原告負擔。
    事  實
一、事實概要：原告於民國（以下同）90年02月27日以「微型馬
    達結構」向被告申請新型專利，經被告編為第00000000號審
    查，准予專利。公告期間，參加人以其違反核准審定時專利
    法第98條第2項規定，對之提起異議。案經被告審查，以94
    年06月22日（94）智專三(二)04099字第09420575000號專利異
    議審定書為「異議成立，應不予專利」之處分。原告不服，
    提起訴願，經訴願決定駁回，原告猶未甘服，遂向本院提起
    行政訴訟。本院因認本件撤銷訴訟之結果，參加人之權利或
    法律上利益將受損害，乃依行政訴訟法第42條第1項規定，
    依職權裁定命參加人獨立參加本件被告之訴訟。
二、兩造聲明：
  (一)原告聲明：
  1.原處分及訴願決定均撤銷。
  2.訴訟費用由被告負擔。
  (二)被告聲明：
  1.駁回原告之訴。
  2.訴訟費用由原告負擔。
  (三)參加人聲明:
  1.駁回原告之訴。
  2.訴訟費用由原告負擔。
三、兩造之主張：
甲、原告主張：
  (一)引證二至四不足以證明系爭案不具進步性:
  1.引證二、三與系爭案之技術不屬於相關之技術領域，不適於
    用來作為核駁系爭案之依據，惟原處分認:「1991年10月24
    日公告之日本平0-000000號『Stepper Motor』專利案（下
    稱引證二）、1989年12月05日公告之美國第0000000號『Met
    hod of Making a stepper Motor』專利案（下稱引證三）
    均揭露有系爭案由第二線圈座之每一第二內突齒插於相鄰之
    第一線圈座之第一內突齒間形成一柱狀體供線圈纏繞（或為
    一預成形線圈）等主要創作標的之構成及作用，故由引證二
    或三可知系爭案係為運用申請前既有之技術或知識，而為熟
    習該項技術者所能輕易完成，故系爭案申請專利範圍第1、1
    3項等獨立項不具進步性；...且82年11月01日審定公告之第
    00000000號『冷卻風扇馬達定子之積磁軛片改良』專利案（
    下稱引證四）亦揭露有上、下積磁軛片之周緣凸設有數磁片
    ，且磁片一側形成缺角，並與對應之永久磁鐵處產生一種磁
    力不均，以避免馬達在不當狀況停止轉動時，因磁片與永久
    磁鐵的磁性為異極相吸而造成死角之現象，使馬達無再啟動
    之力量等，如同系爭案申請專利範圍第10至12項、19至21項
    等附屬項載述之外突齒具有一切角（弧角或切槽）之構成，
    而為熟習該項技術者所能輕易完成，故系爭案不具進步性。
    ...惟系爭案仍需再組裝於扇框上才能達成完整構成功能之
    目的，並非無軸套者。是以，系爭案之主要創作標的之構成
    及作用既已為引證二至四所揭露，故系爭案不具進步性。」
  2.引證二至四不足以證明系爭案不具進步性:
    (1)被告認為引證一不足以證明系爭案不具進步性，原告亦表
      示同意，故針對引證一原告無爭執。
    (2)系爭案與引證二之標的明顯不同，二者所能達到之目的、
      功效完全不同:
      就技術應用之領域來說，系爭案屬於「微型馬達」之應
        用領域，而引證二係一種「具有內轉子之步進馬達」，
        故系爭案與引證二之標的已明顯不同。
      引證二之第一線圈座並無複數個第一外齒，第二線圈座
        亦無複數個第二外齒，且其定子係環繞於磁環外側，與
        系爭案所揭露具有複數個第一、第二外齒的特徵並不相
        同，且與系爭案之「磁環環繞於定子」完全相反；至於
        引證二之步進馬達其複數個第一內齒及複數個第二內齒
        設置之目的係用以產生步進馬達內部之磁迴路，與系爭
        案之第一、第二內突齒係用以連接第一、第二底板，藉
        以達到省略習知定子結構之軸套的目的，兩者欲達成之
        目的並不相同。且系爭案之微型馬達係藉由第一、第二
        外突齒與環繞其外的磁環產生磁極變化，因而產生微型
        馬達之磁迴路。故就功效上來說，引證二之步進馬達並
        沒有因為設置複數個第一內齒及複數個第二內齒而達到
        省略軸套的目的，引證二與系爭案所能達到之目的、功
        效完全不同。
    (3)系爭案與引證三之標的、特徵、結構明顯不同，二者所能
      達到之目的、功效完全不同:
      就技術應用之領域來說，系爭案屬於「微型馬達」之應
        用領域，而引證三係一種「具有內轉子之步進馬達」，
        故系爭案與引證三之標的已明顯不同。
      引證三之第一線圈座並無複數個第一外齒，第二線圈座
        亦無複數個第二外齒，且其定子係環繞於轉子（之磁環
        ）的外側，與系爭案所揭露具有複數個第一、第二外齒
        的特徵並不相同，且與系爭案之「磁環環繞於定子」完
        全相反。
      且引證三之步進馬達其複數個第一內齒及複數個第二內
        齒設置之目的係用以產生步進馬達內部之磁迴路，相較
        於系爭案，系爭案之第一、第二內突齒係用以連接第一
        、第二底板，藉以達到省略習知定子結構之軸套的目的
        ，且系爭案之微型馬達係藉由第一、第二外突齒與環繞
        其外的磁環產生磁極變化，因而產生微型馬達之磁迴路
        。故就功效上來說，引證三之步進馬達亦沒有因為設置
        有複數個第一內齒及複數個第二內齒而達到省略軸套的
        目的，且引證三與系爭案所能達到之目的、功效完全不
        相同；況引證三的轉子係設置於內突齒內側，而系爭案
        之轉子（磁環）係設置於外突齒及內突齒之間，由此可
        知，二者結構完全不同。
    (4)引證四係透過一軸套而將第一線圈座及第二線圈座鉚接在
      一起，表示其需要三個元件（第一線圈座、第二線圈座及
      軸套）而構成；而系爭案僅需二個元件（第一線圈座及第
      二線圈座），引證四並沒有達到省略軸套的目的，與系爭
      案完全背道而馳。且系爭案於尚未核准審定前即已在說明
      書中說明其技術特徵和解決目的在於省略習知之「軸套」
      元件，而被告亦在審查過程中仔細審究後始准予專利，在
      無情事變更情況下卻作出前後不一致之判斷標準，如此出
      爾反爾，實已違反行政上之誠信原則和信賴保護原則。
  3.系爭案之微型馬達結構，不論就物理結構或功效層面來說，
    均為引證二至四所未見，而引證二至四之技術內容與系爭案
    明顯不同，即使將引證二至四之技術內容併用，也無法達到
    系爭案之效果。被告以為系爭案為熟習該項技術者所能輕易
    完成，實為錯誤之認定。
  (二)訴願決定對於原告所提訴願理由未詳加斟酌，其理由僅採片
    面之詞，實令原告難以信服:
  1.訴願決定稱「引證二、三之步進馬達均揭露有系爭案由第二
    線圈座之每一第二內突齒插於相鄰之第一線圈座之第一內突
    齒間形成一柱狀體供線圈纏繞（或為一預成形線圈）等主要
    創作標的之構成及作用，且不論是系爭案之微型馬達、或是
    引證二、三之步進馬達，皆具上述相同之構成及作用，亦無
    須如系爭案所載習知定子結構之線圈線圈需藉助上、下矽鋼
    片與柱狀軸承套之鉚接構成，故系爭案係運用申請前引證二
    、三已公開之技有技術或知識，而為熟習該項技術者所能輕
    易完成。是以，系爭案申請專利範圍獨立項第1、13不具進
    步性」，惟原告已於訴願理由中明白表示，引證二、三與系
    爭案除了標的不同外，引證二之定子係環繞於磁環外側，與
    系爭案之磁環環繞於定子完全相反；再者，引證二、三之複
    數個第一內齒與複數個第二內齒設置之目的係用以產生步進
    馬達內部之磁迴路，與系爭案藉其達到省略軸套之目的並不
    相同，何況引證二、三並無法達到省略軸套之目的，訴願決
    定機關又怎可妄斷引證二、三與系爭案兩者具有相同之構成
    及作用?試問，兩者之部分構成成分或許相同，但構件間彼
    此之相對位置、作用完全不同，又怎可因具有部份相同構件
    而遽以妄斷為相同?訴願決定並未就構件間之相對位置、作
    用不同此點回應；又即便引證二、三無須如系爭案所載習知
    定子結構之線圈線圈需藉助上、下矽鋼片與柱狀軸承套之鉚
    接構成，但引證二、三並無法達到如系爭案可省略軸套之目
    的乃不爭之事實，故系爭案申請專利範圍獨立項第1、13項
    確實具有進步性，限縮於獨立項第1、13項範圍內之第2至12
    、14至21項等附屬項亦具進步性。
  2.訴願決定稱「引證四已揭露系爭案申請專利範圍第10至12及
    第19至21項等附屬項載述之外突齒具有切角（弧角或切槽）
    之構成，再徵諸引證二、三可證系爭案申請專利範圍獨立項
    第1、13項不具進步性，已如前所述，則其附屬項第10至12
    及第19至21項所界定之標的構成及作用，復為引證四所揭露
    ，係運用申請前既有之技術或知識，而為熟習該項技術者所
    能輕易完成，不具進步性。...按專利異議案件實務上係採
    當事人進行主義，參加人係以引證四主張已揭露系爭案申請
    專利範圍第10至12及第19至21項之切角、弧角、切槽等，則
    原處分自不得就參加人未主張之部份自為審查，且對原處分
    已審認引證二、三已足證系爭案申請專利範圍獨立項部分不
    具進步性之結果並不生影響，所訴尚不足採」，對於原告所
    提之被告並未實際考量引證四之整體技術內容，而僅考量限
    縮在獨立項之附屬項不具進步性一事，已如訴願理由書中所
    載，在此不另贅述，惟其竟以「專利異議案件實務上係採當
    事人進行主義」之理由贊同被告之說法，原告實難接受。按
    「行政機關應依職權調查證據，不受當事人主張之拘束，對
    當事人有利及不利事項一律注意。」乃行政程序法第36所明
    文，今訴願決定機關以參加人主張系爭案之附屬項已為引證
    四所揭露，而漏未考量引證四之整體技術內容與系爭案並不
    相同，訴願決定機關依法應不受當事人主張之拘束而為全盤
    考量，以共同增進社會福祉為依歸，其僅考量參加人所提對
    原告不利且違反被告公告專利審查基準之爭點，對於依法無
    據且對原告有利之理由全盤否決，實令原告難以信服。
  (三)訴願決定構成「漏未裁判」:
    詳原告所提之訴願理由書內文，除就引證二至四不足以證明
    系爭案不具專利性外，更表達系爭案之微型馬達不但可以達
    到省略習知技術之軸承套的目的，亦可以與習知之具有軸承
    套之扇框配合，而無須將習知之扇框對應於系爭案而修改等
    語，此亦為本件之爭點，惟訴願決定之全文對於該爭點隻字
    未提，既然訴願決定機關表示「專利異議案件實務上係採當
    事人進行主義」，則訴願決定理應針對此點有所回應，並以
    適法之裁量，然其完全未就此爭點予以回應，明顯構成「漏
    未裁判」，謹請鈞院就上述事實再詳予審查，以維法紀。
  (四)綜上所述，系爭案確實具有進步性，且充分符合新型專利要
    件，懇請 鈞院鑒核，惠賜判決如訴之聲明，以維權益，俾符
    法制。
乙、被告主張：
  (一)原告雖一再強調系爭案之微型馬達係以省略習知技術之軸承
    套為目的，惟由系爭案專利說明書創作說明所述可知，系爭
    案主要創作標的之構成及作用係為第二線圈座之每一第二內
    突齒230 插於相鄰之第一線圈座之第一內突齒130 間形成一
    柱狀體供線圈300 纏繞（或為一預成形線圈）。
  (二)系爭案違反核准時應適用之專利法第98條第2項之規定:
  1.引證二、三之步進馬達均揭露有系爭案由第二線圈座之每一
    第二內突齒230插於相鄰之第一線圈座之第一內突齒130間形
    成一柱狀體供線圈300纏繞（或為一預成形線圈）等主要創
    作標的之構成及作用，且不論是系爭案之微型馬達或者是引
    證二、三之步進馬達，皆具上述相同之構成及作用，亦無需
    如系爭案所載習知定子結構之線圈需藉助上、下矽鋼片與柱
    狀軸承套20之鉚接構成，故由引證二或三可知系爭案係為運
    用申請前既有之技術或知識，而為熟習該項技術者所能輕易
    完成，故系爭案申請專利範圍第1、13項等獨立項不具進步
    性。
  2.系爭案申請專利範圍第2至9、14至18項等附屬項載述之內突
    齒及外突齒突起並環繞於第一(二)底板中央開口及第一(二)底板
    之外緣、鐵殼環繞於磁環避免磁漏、第一及第二線圈座係為
    完全相同、線圈座由矽鋼或鎳鋼所構成、線圈位於線圈座所
    定義之空間中、線圈係一預成形線圈、線圈纏繞於內突齒所
    構成之一柱狀體上等，亦已為引證二、三所揭露；且引證四
    亦揭露有上、下積磁軛片之周緣凸設有數磁片，且磁片一側
    形成缺角，並與對應之永久磁鐵處產生一種磁力不均，以避
    免馬達在不當狀況停止轉動時，因磁片與永久磁鐵的磁性為
    異極相吸而造成死角之現象，使馬達無再啟動之力量等，如
    同系爭案申請專利範圍第10至12、19至21項等附屬項載述之
    外突齒具有一切角（弧角或切槽）之構成，故於系爭案申請
    專利範圍第10至12、19至21項等附屬項所界定之標的構成及
    作用亦係為運用申請前既有之技術或知識，而為熟習該項技
    術者所能輕易完成，不具進步性。
  3.又系爭案雖將習知上下矽鋼片10、30及線圈40藉由軸承套20
    組裝成定子之構成，改以由線圈300、電路板800、第一線圈
    座100之第一內突齒130及第二線圈座200之第二內突齒230等
    形成之定子260，惟其仍需再組裝於扇框700上（系爭案第3
    圖所示如同軸承套之構成），才能達其完整構成功能之目的
    ，實際上並非無軸套者。是以，系爭案申請專利範圍第1、1
    3項獨立項所界定之主要創作標的構成及作用，及其第2至12
    、14至21項等附屬項所再加描述所界定之標的構成及作用既
    已為引證二至四所揭露，故系爭案申請專利範圍第1、13項
    獨立項，及其第2至12、14至21項等附屬項所界定之標的構
    成及作用均係為運用申請前既有之技術或知識，而為熟習該
    項技術者所能輕易完成，不具進步性。原告理由不足採，原
    處分並無違誤。
  (三)綜上所述，被告原處分並無違法，敬請駁回原告之訴。
丙、參加人主張:
  (一)原告訴稱「引證二係一種具有內轉子之步進馬達，故系爭案
    與引證二之標的明顯不同。...引證二之步進馬達並沒有因
    為設置複數個第一內齒及複數個第二內齒而達到省略軸套的
    目的，引證二與系爭案所能達到之目的、功效完全不相同..
    .」、「引證三係一種具有內轉子之步進馬達，故系爭案與
    引證三之標的明顯不同。...引證三之步進馬達亦沒有因為
    設置複數個第一內齒及複數個第二內齒而達到省略軸套的目
    的，且引證三與系爭案所能達到之目的、功效完全不相同；
    況引證三的轉子係設置於內突齒內側，而系爭案之轉子（磁
    環）係設置於外突齒與內突齒之間，由此可知，系爭案之微
    型馬達結構與引證三的步進馬達結構完全不相同」。
  (二)引證二至四足以證明系爭案不具進步性:
  1.本案之爭點係引證二至四是否足以證明系爭案不具進步性。
    欲判斷系爭案是否較引證二、三較具進步性，應分就「系爭
    案所使用之技術手段是否為運用引證二、三已公開之技術」
    及「系爭案與引證二、三相較是否有功效之增進」等爭點，
    為技術內容之比對與審查；至若「引證二、三之標的及創作
    目的」，因與系爭案是否具有進步性之判斷無關，故被告以
    「系爭案與引證二、三之標的及創作目的不同」，作為系爭
    案具有進步性之主張，即不足採。
  2.依國際專利分類，系爭案與引證二、三之技術內容，同為「
    H02K」，由此可認系爭案與引證二、引證三之技術領域均相
    同；且該引證二、三所公開之技術，為系爭案申請前之習知
    技術，其並可作為系爭案不具進步性之證明。
  3.系爭案之第一線圈座100、第二線圈座200所各設之複數個第
    一外突齒120、第二外突齒220之作用，為增加該第一線圈座
    100、第二線圈座200（共稱定子）與磁環500（轉子）之感
    應面積，其為熟習該馬達機構之基本電學常識，且與引證一
    所設之「第一磁極面29、第二磁極面28」，或引證四「上、
    下積磁軛片所凸設之磁片122、142」作用相同。今原告僅以
    引證二無系爭案之該「第一外突齒120、第二外突齒220」為
    由，即認系爭案具有進步性，顯屬混淆之詞，並不足採。
  4.「內轉子馬達」之「磁環（轉子）位於定子內旋轉」，與系
    爭案之「外轉式馬達」之「磁環（轉子）環繞於定子外旋轉
    」，乃熟知馬達機構者必備之基本電學常識。原告主張「引
    證二、三之『磁環（轉子）位於定子內旋轉』與系爭案之『
    磁環環繞於定子』、『轉子（磁環）係設置於外突齒與內突
    齒之間』完全相反」，實係混淆之詞；況該結構上是否完全
    相同，係用以作為系爭案是否具有新穎性之比對標準，而非
    得引為本案爭點之系爭案是否具有進步性之判斷方式。原告
    之主張，顯無理由。
  5.原告謂系爭案「可以達到省略軸套的目的」，並非事實，因
    系爭案之「第一內突齒130、第二內突齒230」僅具有「導磁
    作用之導磁通路」，與系爭案第1圖所示之「軸承套20具有
    導磁通路作用外，更具有容置軸承之作用」不同。系爭案之
    該「第一內突齒130、第二內突齒230」內徑無法容納「軸承
    」以支持轉子旋轉，且可由系爭案第3圖所示之扇框設有「
    軸承套（700）及承套（700）內容置有軸承」證之。
  6.原處分理由(六)謂:「引證二、三均揭露有系爭案由第二線圈
    座之每一第二內突齒230插於相鄰之第一線圈座之第一內突
    齒130間形成一柱狀體供線圈纏繞（或為一預成形線圈）等
    主要創作標的之構成及作用，故由引證二、三可知系爭案係
    為運用申請前既有技術或知識，而為熟習該項技術者所能輕
    易完成，故系爭案申請專利範圍第1、13項等獨立項不具進
    步性。」原處分之認定並無違誤。
  (三)小結:
  1.如上所述，系爭案之「第一內突齒130、第二內突齒230」僅
    具有導磁通路之「導磁作用」，與系爭案第1圖所示之「軸
    承套20具有導磁通路作用外，更具有容置軸承」之作用不同
    ，且系爭案該「第一內突齒130、第二內突齒230」僅具有導
    磁通路之「導磁作用」，係與引證二、三相同。
  2.又引證二、三縱未具備系爭案之「第一外突齒120、第二外
    突齒220」，惟該「第一外突齒120、第二外突齒220」之作
    用，為增加該第一線圈座100、第二線圈座200（共稱定子）
    與磁環500（轉子）之感應面積，其乃為熟習該馬達機構之
    基本電學常識，且與引證一所設之「第一磁極面29、第二磁
    極面28」，或引證四「上、下積磁軛片所凸設之磁片122、1
    42」作用相同，因此系爭案亦僅係將該引證一或引證四之片
    斷技術，與引證二或引證三之片斷技術相加，系爭案係具進
    步性。
  (四)綜上所述，系爭案不具進步性，故被告為「異議成立，應不
    予專利之處分」，並無違法。敬請鈞院判決如參加之聲明。
    理  由
一、按凡對物品之形狀、構造或裝置之創作或改良，而可供產業
    上利用者，得依法申請取得新型專利，固為系爭案核准審定
    時專利法第97條暨第98條第1項前段所明定。惟其新型如係
    「運用申請前既有之技術或知識，而為熟習該項技術者所能
    輕易完成且未能增進功效時」，仍不得依法申請取得新型專
    利，復為同法第98條第2項所明定。
二、本件係原告前於民國90年02月27日以「微型馬達結構」向被
    告申請新型專利，經被告編為第00000000號審查，准予專利
    。公告期間，參加人以其違反核准審定時專利法第98條第2
    項規定，對之提起異議。案經被告審查，以94年06月22日（
    94）智專三(二)04099 字第09420575000 號專利異議審定書為
    「異議成立，應不予專利」之處分。原告則不服，為如事實
    欄所載之主張。是本件應審究者厥為系爭案有無違反審定時
    專利法第98條第2 項之規定。
三、本院判斷如下：
  (一)本件系爭第00000000號「微型馬達結構」新型專利案，依其
    申請專利範圍共有21項，其中第1 及第13項為獨立項，第2
    至第12項為第1 項之附屬項；第14項至21項為第11項之附屬
    項。其申請專利範圍第1 項，為「一種微型馬達結構，至少
    包含下列元件：一定子，更包含：一第一線圈座，具有一第
    一底板，複數個第一外突齒及複數個第一內突齒；一線圈，
    形成於該第一線圈座中；一第二線圈座，具有一第二底板，
    複數個第二外突齒及複數個第二內突齒，該第二線圈座位於
    該第一線圈座及該線圈之上，每一該第二外突齒插於相鄰之
    該第一外突齒間，每一該第二內突齒插於相鄰之該第一內突
    齒間；一磁環，環繞於該定子；及一轉軸，耦合於該定子中
    。」，第13項為「「一種微型馬達結構，至少包含下列元件
    ：一定子，更包含：一第一線圈座，具有一第一底板，複數
    個第一外突齒及複數個第一內突齒；該第一底板具有一第一
    中央開口，該第一外突齒突出並環繞於該第一中央開口；一
    線圈，形成於該第一線圈座中；一第二線圈座，具有一第二
    底板，複數個第二外突齒及複數個第二內突齒，該第二底板
    具有一第二中央開口，該第二外突齒突出並環繞於該第二底
    板之外緣，該第二圈座位於該第一線圈座及該線圈之上，該
    第二外突齒插於相鄰之該第一外突齒間，該第二欠突齒插於
    相鄰之該第一內突齒間，一磁環，環繞於該定子；一鐵殼，
    環繞於該磁環；及一轉軸，耦合於該定子中。」。而參加人
    所提異議證據計：引證一為西元1990年01月02 日 公告之美
    國第0000000 號「BRUSHLESS DC MOTOR HAVIG ANOUTER ROT
    OR（具外轉子之無刷直流馬達）專利案；引證二為西元1991
    年10月24日公開之日本平0-00 0000 號「-
    （步進馬達）」專利案；引證三為西元1989年12月05日公
    告之美國第0000000 號「Method of Making a Stepper
    Motor （步進馬達之製造方法）」專利案；引證四為82年11
    月01日公告之第00000000號「冷卻風扇馬達定子之積磁軛片
    改良」新型專利案。
  (二)依被告編訂之「專利審查基準」第1-2-23頁第四之4 之（2
    ）項揭載：「構成要件形狀、排列變更之發明，係指將他發
    明之構成要件的構造，在形狀、排列上予以變更所成之發明
    而言。如此之構成要件形狀、排列變更可產生突出的技術特
    徵或顯然的進步時，此種構成要件形狀、排列變更之發明，
    視為非能輕易完成。惟如此之構成要件形狀、排列變更，如
    未能產生突出的技術特徵或顯然的進步時，則視為熟習該項
    技術者所能輕易完成。」，查系爭案與引證案相較，系爭案
    主要創作標的之構成及作用係為第二線圈座之每一第二內突
    齒插於相鄰之第一線圈座之第一內突齒間形成一柱狀體供線
    圈纏繞；而引證二、三均具第一磁極片、第二磁極片、第一
    底板、第二底板、第一內突齒、第二內突齒等構件者；引證
    四係具積磁軛片、磁片、缺角，上、下積磁軛片間設置一線
    圈座，並藉軸管穿設固定，該定子結構其主要係由一軸管依
    次套設於上積磁軛片、線圈座及下積磁軛片之中，並固定於
    電路板上，而該上、下積磁軛片之周緣凸設有數磁片，且磁
    片一側形成缺角，並與對應之永久磁鐵處產生一種磁力不均
    ，以避免馬達在不當狀況停止轉動時，因磁片與永久磁鐵的
    磁性為異極相吸而造成死角之現象，使馬達無再啟動之力量
    者。是以，系爭案由第二線圈座之每一第二內突齒插於相鄰
    之第一線圈座之第一內突齒間形成一柱狀體供線圈纏繞之構
    成及作用，業為引證二、三之步進馬達所揭露；且系爭案雖
    將習知上下矽鋼片及線圈，藉由軸承套組裝成定子之構成，
    改以由線圈、電路板、第一線圈座之第一內突齒及第二線圈
    座之第二內突齒等形成之定子，惟仍需再組裝於扇框上才能
    達其完整構成功能之目的，故系爭案實際上並非無軸套者，
    此觀系爭案第3 圖示如同軸承套之構成自明；足認，系爭案
    相較於引證二、三，就省略軸套、鉚接方式，雖有改進；然
    此改進，並未能產生突出的技術特徵或顯然的進步時，是以
    ，系爭案仍屬運用申請前引證二、三已公開之既有技術或知
    識，而為熟習該項技術者所能輕易完成。是以，系爭案申請
    專利範圍獨立項第1 、13項不具進步性。
  (三)次查，系爭案由其申請專利範圍第1 、13項獨立項所界定之
    主要創作標的構成及作用，為引證二、三及四所揭露，已如
    上述；且引證四亦揭露有上、下積磁軛片之周緣凸設有數磁
    片之特徵；而本件系爭案申請專利範圍第2 至9、14至18項
    等附屬項載述之內突齒及外突齒突起並環繞於第一(二)底板中
    央開口及第一(二)底板之外緣、鐵殼環繞於磁環避免磁漏、第
    一及第二線圈座係為完全相同、線圈座由矽鋼或鎳鋼所構成
    、線圈位於線圈座所定義之空間中、線圈係一預成形線圈、
    線圈纏繞於內突齒所構成之一柱狀體上等，係界定第1 、13
    項等獨立項之構成及作用，乃為引證二、三及四所揭露，是
    上開附屬項所界定之標的構成及作用，亦係為運用申請前既
    有之技術或知識，而為熟習該項技術者所能輕易完成，不具
    進步性。
  (四)至原告所主張引證二及引證三，與系爭案不屬相同技術領域
    ，不得作為引證資料乙節；然是否不屬相同技術領域，原告
    並未能舉證以實其說；況依國際專利分類，系爭案與引證二
    、三之技術內容，同為「H02K」，二者之間之技術領域均並
    非不同；況引證二、三所公開之技術，為系爭案申請前之習
    知技術，自可作為系爭案不具進步性之證明，併此敘明。
四、綜上所述，系爭案申請專利範圍各獨立項及附屬項均不具進
    步性。從而，被告認系爭案有違其核准審定時專利法第98條
    第2 項之規定，所為本件「異議成立，應不予專利」之處分
    ，認事用法並無不合，訴願決定予以維持，亦無違誤，原告
    起訴意旨，仍執前詞及其主觀之見解，請求撤銷訴願決定及
    原處分，為無理由，應予駁回。
據上論結，本件原告之訴為無理由，爰依行政訴訟法第98條第3
項前段，判決如主文。
中    華    民    國    95    年    11    月     7    日
                     第七庭審判長法  官  李  得  灶
                                 法  官  李  玉  卿
                                 法  官  黃  秋  鴻
上為正本係照原本作成。
如不服本判決，應於送達後20日內，向本院提出上訴狀並表明上
訴理由，如於本判決宣示後送達前提起上訴者，應於判決送達後
20日內補提上訴理由書（須按他造人數附繕本）。
中    華    民    國    95    年    11    月     7    日
                                 書記官  蘇  婉  婷


司法院資訊處製作；財團法人民間司法改革基金會備份。
